臺灣彰化地方法院刑事判決　　　　　　　95年度訴字第1454號
公　訴　人　臺灣彰化地方法院檢察署檢察官
被　　　告　丙○○
　　　　　　甲○○
上　一　人
選任辯護人　李振祥律師
上列被告等因偽造文書案件，經檢察官提起公訴（95年度調偵字
第24 3號），本院判決如下：
    主  文
丙○○、甲○○共同行使明知為不實之事項，而使公務員登載於
職務上所掌之公文書，足以生損害於公眾及他人，丙○○處有期
徒刑月，甲○○處拘役伍拾日，如易科罰金，均以銀元佰元
即新臺幣玖佰元折算壹日。
    犯罪事實
一、丙○○、甲○○為使坐落彰化縣員林鎮○○○段第750 、75
    1 、759 地號土地之共有人相同，以達到向法院申請合併分
    割之要件，遂由丙○○向共有人張富相、甲○○、張招、張
    菅龐、張玉綢、張吉章（即乙○○之父）取得授權以辦理上
    開3 筆土地之合併分割。詎丙○○、甲○○明知甲○○、乙○○及其他共有人間並無買賣關係存在，竟仍共同基於明知
    為不實之事項而使公務員登載於職務上所掌之公文書復持以
    行使之犯意聯絡，於93 年8月18日，前往彰化縣員林鎮地政
    事務所，偽以「買賣」為登記原因，向地政事務所申辦所有
    權移轉登記，將甲○○所有之上開第750 地號土地持份400
    分之5 ，分別各移轉400 分之1 所有權予張招、張菅龐、張
    玉綢、丙○○、乙○○等人，另甲○○所有上開第759 地號
    土地持份1200分之1 ，分別移轉4800分之1 予乙○○、4800
    分之3 予丙○○，使不知情之承辦公務員將此不實之事項登
    載於其職務上所掌之土地登載簿上（即「登記原因」之後記
    載為買賣），其後復由丙○○持上開登記原因不實之土地登
    記簿謄本，於93年9 月10日向本院訴請合併分割而據以行使
    之，足以生損害於地政機關對於該土地登記管理之正確性及
    乙○○等人。
二、案經乙○○訴由臺灣彰化地方法院檢察署檢察官偵查起訴。
    理  由
壹、證據能力部分：
    本案全部卷證所涵括之供述證據及非供述證據，經詢之公訴
    人及被告均同意全部證據之證據能力，是後述所引用證據之
    證據能力均無疑義，合先敘明。
貳、本院論罪科刑部分：
一、訊據被告丙○○、甲○○2 人並不否認上開共有人間並無買
    賣關係，渠等偽以「買賣」為登記原因，向彰化縣員林鎮地
    政事務所申辦所有權移轉登記，而將被告甲○○所有之上開
    第750 地號土地持份400 分之5 ，分別各移轉400 分之1 所
    有權予張招、張菅龐、張玉綢、丙○○、乙○○等人，及被
    告甲○○所有上開第759 地號土地持份1200分之1 ，分別移
    轉4800分之1 予乙○○、4800分之3 予丙○○，使不知情之
    承辦公務員將此不實之事項登載於其職務上所掌之土地登記
    簿謄本，嗣並持向本院訴請合併分割而行使之事實，惟矢口
    否認涉有何偽造文書之犯行。被告丙○○辯稱：伊為協調辦
    理土地合併分割，才會請求被告甲○○將其所有上開第750
    、759 地號土地持份移轉部分予其他人，以便辦理合併分割
    ，伊因不了解地政法規，才會以「買賣」為登記原因，向彰
    化縣員林鎮地政事務所申辦所有權移轉登記，不知這樣會涉
    及偽造文書云云；被告甲○○則辯稱：伊原本僅授權被告丙○○辦理土地分割，因為丙○○表示要將伊所有上開第750
    、759 地號土地之持份，移轉一部分給其他人，將來才可以
    辦理合併分割，伊就配合丙○○前往地政事務所辦理所有權
    移轉登記，實際上並沒有土地買賣及價金交付，本件土地持
    份之移轉都是丙○○全權處理，伊並不了解相關規定，確實
    無偽造文書之犯行云云。經查：(一)前開土地登記簿謄本上記
    載移轉登記之原因為「買賣」，然而被告甲○○與前揭乙○○等共有人間並無土地買賣及價金交付等約定，實際上確無
    買賣關係，故其偽以「買賣」為移轉登記原因，即與實際上
    之移轉登記原因不符，此為被告丙○○、甲○○2 人所不爭
    執，再者證人即彰化縣員林地政事務所承辦人員蔡文湦於偵
    查中亦證稱：本件土地買賣及過戶是由被告甲○○親自到場
    ，由伊核對身分無誤後，在土地登記申請書上記載「親自到
    場核對身分」，其餘買受人的部分，只要核對戶籍謄本就可
    以，不需要出具委託書，因為土地登記申請書上已經載明受
    託人丙○○，於辦理過戶登記後，土地所有權狀是由丙○○
    前來領取等語屬實，則被告甲○○既為出賣人，所移轉之土
    地亦為其所有，復親自前往地政事務所辦理土地移轉登記，
    對於以虛偽買賣而辦理過戶乙情，自不得諉為不知。(二)又被
    告丙○○復持上開登記原因不實之土地登記簿謄本，於93年
    9 月10日向本院提起民事訴訟（即本院93年度員簡字第61號
    、93年度訴字第681 號分割共有物案件），就上開750 、75
    1 、759 地號土地訴請合併分割乙情，亦據被告丙○○等坦
    承在卷，並有該民事起訴狀暨所附土地登記簿謄本等件在卷
    為佐，並經本院調閱上開93年度員簡字第61號、93年度訴字
    第681 號分割共有物案件核閱無訛。此外並有土地買賣所有
    權移轉契約書、土地登記申請書、規費收據、彰化稅捐稽徵
    處土地增值稅繳款書、彰化縣員林地政事務所土地所有權狀
    、土地登記謄本、戶籍謄本等相關資料影本附卷可稽。是被
    告丙○○、甲○○以虛偽買賣辦理過戶以達到訴請共有土地
    合併分割，且該行使登載不實文書行為，均足以生損害於乙○○等人，並足生損害於地政機關對於上開土地登記管理之
    正確性，至堪認定。綜上所述，被告丙○○、甲○○2 人上
    開犯行堪以認定，應依法論科。
二、我國刑法於94年2 月2 日修正公布，95年7 月1 日施行（下
    稱新法；修正前刑法下稱舊法）後，依最高法院95年度第8
    次刑事庭會議決議內容，有關新舊法之適用原則如下：
  　(一)新法第2條第1項之規定，係規範行為後法律變更所生新舊
      法律比較適用之準據法，於新法施行後，應適用新法第2
      條第1項之規定，為「從舊從輕」之比較。
    (二)基於罪刑法定原則及法律不溯及既往原則，行為之處罰，
      以行為時之法律有明文規定者為限，必行為時與行為後之
      法律均有處罰之規定，始有新法第2條第1項之適用。
    (三)比較時應就罪刑有關之共犯、未遂犯、想像競合犯、牽連
      犯、連續犯、結合犯，以及累犯加重、自首減輕暨其他法
      定加減原因（如身分加減）與加減例等一切情形，綜其全
      部罪刑之結果而為比較。
    (四)新法第33條第5款規定罰金刑為1,000元以上，以百元計算
      之，新法施行後，應依新法第2條第1項之規定，適用最有
      利於行為人之法律。
    (五)易科罰金之折算標準，新法施行後，應依新法第2條第1項
      之規定，適用最有利於行為人之法律。
    經本院為如附表１所示之比較後，認本件依刑法第2 條第1
    項前段，就以下主刑罰金刑部分
    等適用，均應依舊法。
三、核被告丙○○、甲○○所為，均係涉犯刑法第216 條、第21
    4 條之行使使公務員登載不實文書罪。被告丙○○、甲○○
    就上開犯行，有犯意聯絡及行為分擔，應論以共同正犯。爰
    審酌被告丙○○、甲○○之素行（被告甲○○前均無任何前
    科、素行良好），暨渠等智識程度、犯罪之動機、目的、手
    段、所生之危害，及渠等於本案中所為行為情節的輕重、犯
    罪後之態度等一切情狀，量處如主文所示之刑，並依修正前
    刑法第41條第1 項前段規定，諭知易科罰金之折算標準。【
    按關於易科罰金之折算標準及期限，參酌前揭最高法院95年
    度第8 次刑事庭會議決議，並未敘明易刑處分應與罪刑有關
    之共犯、未遂犯、想像競合犯、牽連犯、連續犯、結合犯，
    以及累犯加重、自首減輕暨其他法定加減原因（如身分加減
    ）與加減例等一切情形，綜合而為比較，依明示其一排除其
    餘之法理，易刑處分自不在此綜合比較之範圍，此部分於新
    法施行後，應另依新法第2 條第1 項之規定，適用最有利於
    行為人之法律，經比較修正前後之易科罰金折算標準結果，
    以修正前之規定，較有利於被告，理由詳如附表２所示】。
四、不另為無罪諭知部分（行使偽造私文書部分）
(一)、公訴意旨另以：被告丙○○、甲○○為使坐落彰化縣員林鎮
    ○○○段第750 、751 、759 地號土地之共有人相同，以達
    到向法院申請合併分割之法律要件，而張吉章亦為上開第75
    0 、751 、759 地號3 筆土地之共有人，其子乙○○則為該
    第751 地號之共有人，惟因張吉章對於被告丙○○、甲○○
    所採之分割方法將迫使張吉章必須拆除其地上房屋有意見，
    而不同意分割方案，亦拒絕授權丙○○代為辦理土地分割。
    詎被告丙○○為達合併分割上開3 筆土地之目的，竟未經乙○○之同意，向不知情之刻印店偽刻乙○○之印章，於93年
    8 月12日前往彰化縣員林鎮戶政事務所，未經本人同意自行
    填具委託書，製作乙○○委託丙○○代為申請戶籍謄本之不
    實事項於委託書上，並持上開偽刻之「乙○○」印章蓋用在
    立委託書人簽章欄，同時偽簽「乙○○」之署名在委託書上
    ，偽造不實之私文書持以向戶政事務所之承辦公務員行使，
    使該承辦公務員誤信乙○○委由丙○○代為申請戶籍謄本，
    而登載在戶籍謄本申請書之公文書上，據以核發乙○○之戶
    籍謄本予丙○○，足以致生損害於乙○○之權益及戶政單位
    業務管理之正確性。被告丙○○復於取得乙○○之戶籍謄本
    後，與被告甲○○共同基於偽造私文書復持以行使及使公務
    員登載不實之犯意聯絡，於93年8 月18日一起前往彰化縣員
    林鎮地政事務所，渠等明知共有人間並無買賣關係存在，竟
    在土地買賣所有權移轉契約書及土地登記申請書等私文書上
    ，虛偽記載前述（如犯罪事實欄所載）之土地所有權移轉內
    容，同時蓋用上開偽刻之「乙○○」印章在所有權移轉契約
    書及土地登記申請書上，檢附前開非法取得之乙○○戶籍謄
    本，持以向地政事務所之承辦公務員行使，而辦理上開2 筆
    土地之所有權移轉登記，並登載在土地所有權狀等公文書上
    ，足以致生損害於乙○○之權益及地政機關地籍管理之正確
    性，因認被告丙○○、甲○○2 人尚涉犯刑法第216 條、第
    210 條之行使偽造私文書罪嫌等語。
(二)、按犯罪事實應依證據認定，無證據不得推定其犯罪事實；又
    不能證明被告犯罪者，應諭知無罪之判決，刑事訴訟法第15
    4 條、第301 條第1 項分別定有明文。又事實之認定，應憑
    證據，如未能發現相當證據，或證據不足以證明，自不能以
    推測或擬制之方法，為裁判基礎；且認定不利於被告之事實
    須依積極證據，苟積極證據不足為不利於被告事實之認定時
    ，即應為有利於被告之認定；另認定犯罪事實所憑之證據，
    雖不以直接證據為限，間接證據亦包括在內，然而無論直接
    證據或間接證據，其為訴訟上之證明，須於通常一般之人均
    不致有所懷疑，而得確信其為真實之程度者，始得據為有罪
    之認定，倘其證明尚未達到此一程度，而有合理之懷疑存在
    而無從使事實審法院得有罪之確信時，即應由法院為諭知被
    告無罪之判決，最高法院40年台上字第86號、30年台上字第
    816 號、76年台上字第4986號判例可資參照。
(三)、本件公訴人認被告丙○○、甲○○涉犯行使偽造私文書之犯
    行，係以證人張吉章、乙○○、張招、張菅龐、張順水等人
    於偵查中之證述，及卷附土地分割委任契約書1 份，暨被告
    丙○○供承：上開3 筆土地之共有人間對於分割方案有不同
    意見，所以才要訴請法院判決分割等語，為其主要論據，固
    非無據。惟訊據被告丙○○、甲○○2 人均堅決否認有何上
    開犯行，被告丙○○辯稱：張吉章也同意本件合併分割共有
    土地，張吉章僅表示不要拆到伊之房屋，因為合併分割共有
    土地，須要所分割之土地共有人均相同始可為之，而張吉章
    之子乙○○僅有上開第751 地號之持份，對於上開第750 、
    759 地號土地並無持份，伊才會協調拜託被告甲○○將其所
    有之持份移轉部分予乙○○，經被告甲○○同意後，伊向張
    吉章拿其子乙○○之印章以便辦理合併分割事宜，乙○○之
    印章係張吉章持交予伊，伊並未盜刻印章，且因張吉章不願
    意負擔任何費用，所以不同意在委任契約書上簽名，但是張
    吉章確實有同意合併分割土地等語。被告甲○○則辯稱：因
    為渠等要辦理上開土地之合併分割，因為被告丙○○係代書
    ，本案分割事宜均委由丙○○全權辦理，因為丙○○向伊表
    示須要共有人相同並拜託伊移轉部分土地予乙○○等人，伊
    才會移轉土地持份予其他人，至於乙○○之印章如何得來伊
    並不知情，這件土地分割是丙○○負責辦理，丙○○告訴伊
    辦理土地過戶都有經過當事人之同意，伊並無共同偽造私文
    書之犯行等語。
(四)、經查：1.證人張吉章雖證稱：伊並未將其子乙○○之印章交
    予被告丙○○，且亦不知被告甲○○會移轉土地持份予其子
    乙○○等語，惟經本院訊問證人張吉章究係如何知悉被告甲○○有將上開土地持份移轉予其子乙○○，且被告丙○○是
    否有與伊商討系爭土地合併分割事宜等節，證人張吉章於本
    院審理時2 次經訊問後所述均不一致，且先稱被告丙○○並
    未曾找伊商討土地合併分割事宜，後又改稱有在張富相家中
    與伊談到土地合併分割，前後所述矛盾，顯然就本件辦理土
    地合併分割經過有所隱瞞、避重就輕之情，其所為之證詞顯
    有瑕疵。2.又證人張吉章前於偵查中已陳稱：被告丙○○曾
    找伊協商土地分割等語，且於被告丙○○就上開3 筆土地向
    本院提起訴請分割共有物乙案中，證人張吉章亦於93年10月
    21日民事庭訊問時，向本院明確表示伊同意土地合併分割，
    此有上開訊問筆錄1 份在卷為憑，並經本院勘驗該次庭訊錄
    音無訛，茲數筆土地訴請合併分割，須共有人均相同，而張
    吉章之子即告訴人乙○○原來僅有上開第751 地號土地之持
    份，並無該第750 、759 地號土地之持份乙節，有卷附上開
    3 筆土地之土地登記謄本可佐，則證人張吉章既然同意土地
    合併分割，其對於必須辦理移轉土地持份使其子乙○○亦持
    有上開第750 、759 地號土地持份以便辦理合併分割乙情，
    顯然知之甚詳並有所同意，是被告丙○○辯稱：伊協調被告
    甲○○將其所有之持份移轉部分予乙○○，而張吉章就拿其
    子乙○○之印章予伊辦理土地移轉等語，自屬有憑。3.再者
    張吉章就合併分割乙事，主要在意者乃係是否會拆除到伊之
    地上房屋，而本件民事分割共有物乙案，業經一審判決在案
    ，且該法院判決所採之分割方案亦為被告丙○○所提出之分
    割方案，此有卷附本院93年度訴字第681 號民事判決書1 份
    可參，而張吉章於收受民事分割共有物之判決後亦未提起上
    訴，此為張吉章所陳明在卷，經本院訊問張吉章為何不提起
    上訴，張吉章亦陳稱因為律師表示這樣的分割方案並不會拆
    到房子，所以沒有提起上訴等語，是張吉章上述所為，在在
    顯示其對於上開數筆土地合併分割並不反對，是被告丙○○
    前揭所辯：張吉章有同意合併分割，並將乙○○之印章交予
    被告丙○○據以辦理相關事宜等語，應堪採信。4.又按請求
    分割共有物之訴，其訴訟標的價額之計算，應以原告在第一
    審起訴時，因分割所得受之利益價額為準，本件被告丙○○
    提起前揭民事分割共有物訴訟，雖僅以丙○○、張招、張玉
    綢、張菅龐為原告，而將張吉章列為被告，惟此或係考量訴
    訟費用等經濟因素，況本件共有人張富相亦屬同意分割之人
    （此可參卷附土地分割委任契約書影本），惟張富相仍被列
    為該民事案件之被告，故自難執此認為張吉章並不同意合併
    分割。綜上堪可認定張吉章確有同意合併分割，並有授權被
    告丙○○辦理前揭乙○○之移轉土地持份事宜。5.再被告丙○○應有經張吉章之授權以辦理乙○○之移轉土地持份事宜
    ，已如前述。而就本件上開土地合併分割事宜，被告甲○○
    與其他共有人張富相、張招、張玉綢、張菅龐等人確係委託
    代書即被告丙○○負責處理，此業據被告丙○○、甲○○供
    明在卷，且經證人張招等人證述屬實，並有卷附土地分割委
    任契約書影本可證，則被告甲○○既委託代書即被告丙○○
    據以辦理土地分割事宜，其對於被告丙○○是否有經張吉章
    或乙○○之同意及乙○○之印章如何取得，自難知悉，而被
    告丙○○亦供稱：伊有向被告甲○○表示乙○○印章係張吉
    章提供，並有經張吉章之同意等語，故被告甲○○辯稱：被
    告丙○○負責辦理土地分割事宜，且告訴伊辦理土地過戶都
    有經過當事人之同意，伊並無偽造文書等語，堪認有據。6.
    綜上所述，證人張吉章前後證詞並不一致，則其所述並未將
    其子乙○○之印章交予被告丙○○使用等節並非無疑，故自
    難逕以證人張吉章前後不一之證詞認定被告丙○○、甲○○
    有偽造私文書之犯行。此外，本院復查無其他積極證據足資
    認定被告等有何公訴人所指此部分之行使偽造私文書之犯行
    ，不能證明被告2 人犯有該部分之罪，本應為被告2 人無罪
    之諭知，惟因公訴人認被告等此部分犯行與前開經論罪科刑
    犯行（行使使公務員登載不實罪）間，具有修正刪除前牽連
    犯之裁判上一罪關係，故爰不另為無罪之諭知。
據上論斷，應依刑事訴訟法第299 條第1 項前段，刑法第2 條第
1 項前段，刑法第28條、216 條、第214 條，修正前刑法第41條
第1 項前段，罰金罰鍰提高標準條例第1 條前段、修正前罰金罰
鍰提高標準條例第2 條，判決如主文。
本案經檢察官張尹敏到庭執行職務。
中　　華　　民　　國　　96　　年　　2 　　月　　16　　日
                  刑事第一庭    審判長法　官    簡璽容
                                      法　官    胡宜如
                                      法　官    郭麗萍
以上正本證明與原本無異。
如不服本判決，應於判決送達後10日內，向本院提出上訴狀（須
附繕本）。
告訴人或被害人對於判決如有不服具備理由請求檢察官上訴者，
其上訴期間之計算係以檢察官收受判決正本之日期為準。
中　　華　　民　　國　　96　　年　　3 　　月　　 6　　日
                                      書記官    張子涵
附表１：
┌──┬─────┬─────────────────────────┐
│編號│修正事項  │  以各別修正事項討論新、舊法之比較適用            │
├──┼─────┼─────────────────────────┤
│ 一 │主刑罰金  │(一)刑法修正施行前，依罰金罰鍰提高標準條例第1 條前段│
│    │部分      │  規定，依法律應處罰金、罰鍰者，就其原定數額得提高│
│    │          │  為2倍 至10倍（刑法乃係定明10倍）。中華民國94年1 │
│    │          │  月7日 刑法修正施行後，依刑法施行法第1 條之1 規定│
│    │          │  ，刑法分則編所定罰金之貨幣單位為新臺幣，而94年1 │
│    │          │  月7 日刑法修正時，刑法分則編未修正之條文定有罰金│
│    │          │  者，自94年1 月7 日刑法修正施行後，就其所定數額提│
│    │          │  高為30倍。但72年6 月26日至94年1 月7 日新增或修正│
│    │          │  之條文，就其所定數額提高為3 倍。是以刑法之貨幣單│
│    │          │  位由「元（指銀元）」變更為「新臺幣」，且刑法分則│
│    │          │  之罰金數額，亦視該分則先前曾修正與否，而分別提高│
│    │          │  3 或30倍。經按現行法規所定貨幣單位折算新臺幣條例│
│    │          │  第2 條之規定折算後等值，故新法並未較有利。      │
│    │          │(二)刑法第33條第5 款有關罰金刑部分，在新法部分係規定│
│    │          │  為罰金：新臺幣1,000 元以上，以百元計算之。而舊法│
│    │          │  時則係規定為罰金：1 元以上，修正後之規定並非較有│
│    │          │  利於被告。                                      │
├──┴─────┴─────────────────────────┤
│總結：本案綜合前開結果，仍應適用舊法之規定。                        │
└──────────────────────────────────┘
附表２：
┌─────┬─────────────────────────┐
│修正事項  │新、舊法之比較適用                                │
├─────┼─────────────────────────┤
│易科罰金  │刑法第41條第1項前段關於得易科罰金之規定，修正前係 │
│          │以「因身體、教育、職業、家庭之關係或其他正當事由，│
│          │執行顯有困難」為其要件，新法則刪除此要件，修正理由│
│          │說明上述規定限制過嚴，欠缺彈性，與易科罰金制度旨在│
│          │救濟短期自由刑流弊之旨趣不符，且刪除該要件後使檢察│
│          │官得視具體個案審酌宜否易科罰金，更符告易科罰金制度│
│          │之意旨。另修正前刑法第41條第1項前段配合罰金罰鍰提 │
│          │高標準條例第2條（現已刪除）之規定，係以「銀元300元│
│          │即新台幣900元折算1日」為易科罰金之折算標準，至修正│
│          │後之刑法第41條第1項乃係以「新台幣1,000元、2,000元 │
│          │或3,000元折算1日」為易科罰金之折算標準。而觀諸歷年│
│          │來之實務運作情形，在法院宣告易科罰金折算標準之案件│
│          │，檢察官執行時乃以准予易科罰金為原則，不准易科罰金│
│          │為例外，是以比較修法前後就易科罰金准否及折算標準之│
│          │規定，應認修正後刑法第41條第1項前段提高易科罰金之 │
│          │折算標準之適用，對於行為人而言較為不利。是依刑法第│
│          │2 條第1 項前段，應適用修正前刑法第41條第1 項前段之│
│          │規定。                                            │
└─────┴─────────────────────────┘
